臺灣高等法院刑事判決　　　　　　　　96年度上訴字第2427號
上　訴　人
即　被　告　甲○○
選任辯護人　余樹田律師
上列上訴人因違反政府採購法案件，不服臺灣板橋地方法院96年
度訴字第164號，中華民國96年3月6日第一審判決（起訴案號：
臺灣板橋地方法院檢察署95年度偵字第23969號），提起上訴，
本院判決如下：
    主  文
原判決關於甲○○部分撤銷。
甲○○意圖影響採購結果，容許他人借用本人名義參加投標，處
有期徒刑月，如易科罰金，以銀元佰元即新臺幣玖佰元折算
壹日；減為有期徒刑壹月又拾伍日，如易科罰金，以銀元佰元
即新臺幣玖佰元折算壹日。
    事  實
一、甲○○則係址設桃園縣蘆竹鄉○○村○○路○段227巷8弄6號
    「如隆有限公司」（下稱如隆公司，營利事業統一編號0000
    0000號）之負責人，丁○○（經判決確定）為址設臺北縣中
    和市○○路99號2樓「威晉興業有限公司」（下稱威晉公司
    ，營利事業統一編號000000000號）之負責人，乙○○（經
    判決確定）係址設桃園縣八德市○○○路92之2號「源燦公
    司」之實際負責人，緣於民國94年7月間，國防部軍備局中
    山科學研究院系統製造中心（下稱中山系統製造中心）辦理
   「YR94099P09 9PE200發彈藥箱體總成等72項」採購案（下稱
    94099P099PE採購案）招標時，丁○○明知其所經營之威晉
    公司無工廠登記證，並不具備94099P099PE採購案中第2組標
    案之投標資格，竟仍意圖影響該採購案之採購結果及獲取不
    當利益，透過威晉公司下包廠商即知情並有犯意聯絡之乙○○引薦，徵得如隆公司負責人甲○○同意出借如隆公司之營
    利事業登記證、工廠登記證、完稅證明之401表等資料後，
    由丁○○於94年8月8日借用如隆公司名義，執持上開資料影
    本連同其代為刻製如隆公司及甲○○之印章（即通稱之公司
    大小章）後用印於所填具之授權書、投標廠商聲明書、投標
    單、中山系統製造中心國內財物勞務採購計畫清單等投標資
    料，前往中山系統製造中心，參與94099P099PE採購案中第2
    組標案之投標，並以新臺幣1,239,840元順利得標，嗣於94
    年9月19日，因中山系統製造中心派員前往如隆公司之廠房
    抽查時，發現該公司之設備根本不符94099P09 9PE採購案中
    第2組標案需求，認其中顯然有異，經函請法務部調查局臺
    北縣調查站循線調查，始悉上情。
二、案經法務部調查局臺北縣調查站報請臺灣板橋地方法院檢察
    署檢察官偵查起訴。
    理  由
一、上揭犯罪事實，業據同案被告丁○○、乙○○於原審審理時
    均坦承不諱，復有載明如隆公司名義之授權書、投標廠商聲
    明書、投標單、中山系統製造中心國內財物勞務採購計畫清
    單、如隆公司營利事業登記證、工廠登記證、完稅證明等件
    附卷可稽，雖被告甲○○於原審96年2月6日下午2時30分開
    始之審理程序中，初始均否認知情犯罪，嗣於同日下午2時
    40分48秒，則稱：認罪，願意認罪等語。辯護人亦稱：我沒
    有意見，尊重被告之認罪等語。該過程並非發現承審法官及
    檢察官態度不佳之情，此經本院行準備程序勘驗開庭錄音光
    碟屬實，有該光碟及本院96年9月11日勘驗筆錄在卷可稽，
    核與96年2月6日在原審審理及本院96年9月11日行準備程序
    勘驗時，在庭上旁聽之證人丙○○所述，尚屬一致。
二、雖於本院行準備程序及審理時，被告一再否認犯罪，辯稱：
    我是冤枉的，沒有參與本案，確實沒有口頭允許。丁○○與
    伊不認識，怎麼可能口頭授權，本工程與我的如隆公司完全
    沒有關係，都是他們一手處理的。伊於受履約輔導時，早就
    口頭告發，伊未在授權書上簽名、蓋章，可見投標根本不合
    法。伊是被冒用名義去標的，本案伊完全沒有參與工程。派
    人輔導時，第一次的輔導我完全不知道，簽章、蓋章的人完
    全不是我們公司的人，這樣他們就可以湊合交差。他口頭上
    說要借我公司資料去看，我將資料傳真給他看，在我不知道
    的情況下，他將我公司資料去標工程，他們去標工程的事情
    ，我完全不知道云云。惟查：（一）、證人即同案被告乙○○於本院審理時到庭證稱：（甲○○有無授權你或鄭去投標
    中山科學研究院系統製造中心的標案？）鄭要標這個案，他
    要工廠登記證，他問誰有？我說甲○○有，我向甲○○說這
    事，他將證件交給我，但是沒有稅籍資料，是甲○○自己傳
    真給鄭。我不知道甲○○這種行為有無授權。採購法裡面有
    資料就可以投標。投標要授權書，本件授權書由何人填寫我
    不知道。甲○○於本案之前不認識被告丁○○。我沒有去投
    標，（你與被告林拿工廠登記證，你當時如何說？）我有說
    這要投公家機關的，他說可以，他說我作他也可以作，他有
    同意。（你方才說甲○○說投公家機關的工程，你有無說系
    統中心的標案？）投標公家機關，沒有具體指明。在這投標
    工程中，我只跟他說標好，這種事情有時候不一定你有辦法
    作多少，他有辦法作多少，他當初用是將工具辦好，我得標
    後有現場履勘，系統中心來認為有問題，他們會發文說這些
    東西他不承認。得標之後，才會來訪廠，如果不合格，就解
    約。合約不可以轉包，但是可以以合約向別廠借工具。人家
    借牌不會用到公司的大、小章之印鑑章，做好的話錢也是進
    入如隆公司的帳戶才可以提領。在訪廠的時候，我們有送鋼
    片，這次訪廠他們是自己訪廠，有知會我們。這次借牌，鄭
    先生應該有與甲○○談條件，有百分之8是甲○○的。（你
    說鄭先生有與甲○○說好，你有無證據可以證明？）國防部
    撥款一定要撥到如隆公司的帳戶，我們要去開戶也需要甲○○拿正本給我們開戶，如果不是撥款就是用抬頭支票，營業
    稅金部分還要百分之5，（加）營業所得稅是百分之8，是做
    出來之後，這些都是鄭先生說的，鄭先生也應該有向甲○○
    說明；我送鋼板，甲○○也知道，有人跟他說。在94年9月
    14 日中山科學研究院派人抽查之前，伊送鋼板給甲○○，
    鋼板是伊送的，我向被告說人家要拿鋼板送驗，在投標的時
    候，我們就有說要標系製中心的標案，他也知道人家來採驗
    材質。（你在9月19日前幾天去的？）大約前1、2天，確實
    的日期，我不知道。送鋼板去的時候，被告甲○○沒有提出
    任何的質疑，這個案子如甲○○說他沒有辦法作，我們就會
    取消資格，就什麼事也沒有，我沒有指明說要標何工程，但
    是標好之後，我們要告訴甲○○是標何工程等語（見本院96
    年9月5日審理筆錄）。（二）、經質之被告則稱：他說的話
    出入很大，他發塑膠棒給我做的時候，他問我公司登記證的
    事情，我就跟他說有工廠登記證、執照我都有，他跟我說，
    我們有機會來標工作，大件是他作，小件是我作，他並沒有
    說他要去標何種工作，我都沒有接到誰來說百分之8的費用
    ，鄭先生也沒有跟我談，所以百分之8我根本不知道。他將
    我工廠登記證的東西拿走。百分之5是我們平常做的稅金就
    是百分之5。營業稅是有開發票才要繳稅金百分之5，針對本
    案的百分之5的部分，我不知道，我也沒有標過公家機構的
    工程，他們的作業我也不清楚云云（見同上本院96年9月5日
    審理筆錄）。（三）、綜上互相勾稽，足認，1、本件如隆
    公司營利事業登記證、工廠登記證、完稅證明之401表等文
    件影本確係被告甲○○所提出；2、要標取9409 9P099PE採
    購案中第2組標案，事先被告甲○○確未曾經明確告知；3、
    標取系統製中心標案，被告甲○○知道軍方將來採驗材質，
    且證人乙○○在9月19日採驗材質前約1、2天，送鋼板前往
    時，被告甲○○沒有提出任何的質疑，被告稱渠全然不知投
    標工程乙節，顯已可疑；4、矧依相關公家工程採購規定，
    完工驗收付款，款項必付予投標、得標、完成驗收通過之廠
    商，本件如經驗收完工亦然，國防部於取得如隆公司開立百
    分之5之營業稅發票後，始將款項撥入如隆公司的帳戶或開
    立以如隆公司為受款人之禁止背書銀行本、支票才可以提領
    ，則同案被告等如未與被告達成以如隆公司名義投標之共識
    ，彼等於完工驗收後，將無法取得款項，雖至愚不為也。是
    被告一再辯稱全然不知情云云，顯非實在，足認同案被告等
    所陳與事實相符，被告罪證明確，犯行均堪認定。
二、按行為後法律有變更者，適用行為時之法律。但行為後之法
    律有利於行為人者，適用行為時之法律，刑法第2條第1項定
    有明文。質言之，行為後法律有變更者，應將行為時之法律
    與裁判時之法律比較適用最有利於行為人之法律；又新舊刑
    法關於刑之規定，雖同採從輕主義，惟比較時仍應就罪刑有
    關之共犯、未遂犯、想像競合犯、牽連犯、連續犯、結合犯
    ，以及累犯加重、自首減輕暨其他法定加減原因（如身分加
    減）與加減比例等一切情形，綜其全部之結果而為比較，再
    適用有利於行為人之法律處斷，而不得一部割裂分別適用不
    同之新舊法（最高法院24年上字第4634號、29年度上字第
    964號判例意旨、95年第8次刑事庭會議決議參照）。被告等
    行為後，刑法業經修正，並於94年2月2日經總統以華總一義
    字第09400014901號令公布，刑法施行法亦於95年6月14日經
    總統以華總一義字第09500085181號令增訂刑法施行法第1條
    之1，並均自95年7月1日施行，茲就修正前後被告等所應適
    用之法條比較如下：（一）、被告行為時之刑法第41條第1
    項前段規定：「犯最重本刑為5年以下有期徒刑以下之刑之
    罪，受6個月以下有期徒刑或拘役之宣告，因身體、教育、
    職業、家庭之關係或其他正當事由，執行顯有困難者，得以
    1元以上3元以下（銀元）折算1日，易科罰金。」，又被告
    等行為時之易科罰金折算標準，修正前罰金罰鍰提高標準條
    例第2條（現已刪除）規定，就其原定數額提高為1百倍折算
    1日，則被告等行為時之易科罰金折算標準，應以銀元3百元
    折算1日。惟95年7月1日修正公布施行之刑法第41條第1項前
    段則規定：「犯最重本刑為5年以下之刑之罪，而受6個月以
    下有期徒刑或拘役之宣告者，得以新臺幣1千元、2千元、3
    千元折算1日，易科罰金。」，比較修正前後之易科罰金折
    算標準，以95 年7月1日修正公布前之規定，較有利於被告
    等，應依修正後刑法第2條第1項前段規定，適用修正前刑法
    第41條第1項前段、修正前罰金罰鍰提高標準條例第2條之規
    定，定其折算標準。（二）、綜其全部之結果而為比較，修
    正後刑法之規定並非較有利於被告，應依刑法第2條第1項前
    段規定，一體適用修正前即行為時之法律。
三、核被告甲○○則係違反政府採購法第87條第5項後段之意圖
    影響採購結果，而容許他人借用本人名義投標罪。原審據以
    論罪科刑，固無不當，惟查被告犯罪於96年4月24日以前，
    合於中華民國96年罪犯減刑條例之第2條第1項第3款、第7條
    、第9條之減刑條件，原審未及斟酌，尚有未當。被告上訴
    指摘原判決不當，雖無理由，然原判決既有前開可議之處，
    自應由本院予以撤銷改判。爰審酌被告甲○○之犯罪動機、
    目的、手段、影響國防部軍備局採購工程招標之公平性及工
    程利益，兼衡本案之投標金額並非鉅等一切情狀，量處如主
    文第2項所示之刑，並依行為時刑法第41條第1項前段規定諭
    知易科罰金之折算標準。
四、又被告犯罪於96年4月24日以前，合於中華民國96年罪犯減
    刑條例之第2條第1項第3款、第7條、第9條之減刑條件，因
    減輕其刑2分之1，並依行為時刑法第41條第1項前段規定諭
    知易科罰金之折算標準。
據上論斷，應依刑事訴訟法第369條第1項前段、第364條、第299
條第1項前段，政府採購法第87條第5項後段，刑法第2條第1項前
段、刑法第11條前段、修正前刑法第28條、修正前刑法第41條第
1項前段，中華民國96年罪犯減刑條例之第2條第1項第3款、第7
條、第9條，廢止前罰金罰鍰提高標準條例第1條前段、廢止前罰
金罰鍰提高標準條例第2條，判決如主文。
本案經檢察官呂建昌到庭執行職務。
中　　華　　民　　國　　96　　年　　9　　月　　26　　日
 　　　　      　 刑事第七庭審判長法　官　黃麗生
                                  法　官　林勤純
                                  法　官　江國華
以上正本證明與原本無異。
如不服本判決，應於收受送達後10日內向本院提出上訴書狀，其
未敘述上訴之理由者並得於提起上訴後10日內向本院補提理由書
（均須按他造當事人之人數附繕本）。
                                  書記官  陳玉嬋
中　　華　　民　　國　　96　　年　　10　　月　　3 　　日
附錄：本案論罪科刑法條全文
政府採購法第87條：
意圖使廠商不為投標、違反其本意投標，或使得標廠商放棄得標
、得標後轉包或分包，而施強暴、脅迫、藥劑或催眠術者，處1
年以上7年以下有期徒刑，得併科新臺幣3百萬元以下罰金。
犯前項之罪，因而致人於死者，處無期徒刑或7年以上有期徒刑
；致重傷者，處3年以上10年以下有期徒刑，各得併科新臺幣3百
萬元以下罰金。
以詐術或其他非法之方法，使廠商無法投標或開標發生不正確結
果者，處5年以下有期徒刑，得併科新臺幣1百萬元以下罰金。意
圖影響決標價格或獲取不當利益，而以契約、協議或其他方式之
合意，使廠商不為投標或不為價格之競爭者，處6月以上5年以下
有期徒刑，得併科新臺幣1百萬元以下罰金。
意圖影響採購結果或獲取不當利益，而借用他人名義或證件投標
者，處3年以下有期徒刑，得併科新臺幣1百萬元以下罰金。
容許他人借用本人名義或證件參加投標者，亦同。
第1項、第3項及第4項之未遂犯罰之。
